臺灣高等法院刑事判決　　　　　　　　　　　　九十二年度上更(一)字第六０四號
　　上　訴　人
　　即　被　告　甲○○
右上訴人因侵占案件，不服臺灣台北地方法院七十七年度訴字第二０九四號，中華民
國七十八年三月二十四日第一審判決（起訴案號：臺灣台北地方法院檢察署七十七年
度偵字第八五二一號），提起上訴，本院判決後，經最高法院發回，本院判決如左：
    主  文
原判決撤銷。
甲○○意圖為自己不法之所有，而侵占對於業務上所持有之物，處有期徒刑捌月，減
為有期徒刑肆月，再減為有期徒刑貳月。
    事  實
一、甲○○原係在台北市○○○路○段四十一號九樓之一執業之律師，於民國（下同
    ）七十四年八月間，經友人蕭天鈞（已於七十八年五月十六日死亡）介紹而受當
    事人乙○○之託代為查詢對債務人溫博愛之票據債權有無獲償之可能，雙方未訂
    立委任契約，僅由乙○○將債務人溫博愛交付之十五張票據（含支票及本票）經
    蕭天鈞轉交甲○○代為保管、查詢票主債信，研究如何追償，甲○○於徵信之後
    ，發現其中二張面額各為新台幣（以下同）壹佰萬元之本票（詳附表）之發票人
    朱慧珠有不動產，追償有望，竟意圖為自己不法之所有，於七十四年八月十三日
    ，在台北市某處，將該二張本票據為己有，甲○○明知張芳娟非前開二張本票之
    執票人，竟基於使公務員登載不實之概括犯意，於商得其所僱用不知情之事務員
    張芳娟之同意後，以張芳娟名義為執票人，書寫聲請狀，張芳娟並蓋章其上，具
    狀向臺灣台北地方法院民事庭，聲請裁定准許該二張本票強制執行，使臺灣台北
    地方法院民事庭承辦該案之法官將張芳娟係執票人之不實事項，記載於臺灣台北
    地方法院七十四年（票）第一二一四七號民事裁定，准許對該二紙本票強制執行
    ，足以生損害於真正債權人乙○○與臺灣台北地方法院民事庭裁定之正確性。
二、甲○○又基於使公務員登載不實之概括犯意，明知張芳娟非前開二張本票之債權
    人，復商請張芳娟以本票債權人之名義聲請假扣押朱慧珠之不動產並導往執行，
    張芳娟自覺並非債權人，如此做法，未免不當，甲○○為示負責，乃於七十四年
    九月八日書具證明書乙紙，記載「茲證明朱慧珠清償票款民事事件，係本人借用
    張芳娟名義為債權人，一切實質法律關係，均與其無涉，此證，甲○○（簽印）
    74.9.8」。張芳娟遂予同意。甲○○乃於翌（九）日書具民事聲請假扣押狀，以
    張芳娟為聲請人即債權人，略以債權人（張芳娟）執有債務人（朱慧珠）簽發之
    一百萬元本票乙紙，提示退票，檢附第一八六八八四號本票及退票理由單各一紙
    （即附表(一)編號1.之本票）為債權證明，聲請臺灣台北地方法院就債務人所有之
    財產准予假扣押，由張芳娟蓋章並於同日送交上開法院，使臺灣台北地方法院民
    事庭承辦該案之法官將張芳娟係債權人之不實事項，記載於臺灣台北地方法院七
    十四年度全字第三七四四號裁定，准債權人以卅三萬三千元為債務人供擔保後，
    得對債務人之財產在一百萬元之範圍內為假扣押，足以生損害於真正債權人乙○
    ○與臺灣台北地方法院民事庭裁定之正確性。
三、甲○○復基於使公務員登載不實之概括犯意，明知張芳娟非前開二張本票之債權
    人，於七十四年九月十六日，再以張芳娟為陳報人即債權人名義，書寫已依命提
    供擔保金卅三萬三千元（由甲○○提供擔保金）之陳報狀，請求臺灣台北地方法
    院民事執行處迅予執行假扣押，不知情之張芳娟仍蓋章其上，並於七十四年九月
    十七日送交上開法院，當日導引執行書記官、執達員至台北市○○街七四巷廿二
    號四樓假扣押查封債務人之不動產，使臺灣台北地方法院民事執行處承辦該案之
    書記官將張芳娟係債權人之不實事項，記載於查封筆錄（案號七十四年民執全字
    第二七九六號），足以生損害於真正債權人乙○○與臺灣台北地方法院查封筆錄
    之正確性。
四、嗣甲○○與朱慧珠達成和解，於七十四年十月廿九日，令張芳娟以債權人身分前
    往台北市○○街○段一一０號九樓九０二室胡紹律師事務所，與朱慧珠簽訂和
    解協議書，取回以附表所示本票貳紙換回華南商業銀行新生分行簽發付款人台灣
    銀行七十四年十月二十八日、面額六十萬元之支票一紙交付甲○○，甲○○則於
    翌（三十）日命張芳娟將該六十萬元支票存入其不知情之女兒王湘婷於彰化銀行
    古亭分行開設之第五一︱一一二一０︱二帳戶內，侵占入己，迄未告知乙○○。
    嗣甲○○因另案判刑確定，入台灣台北看守所代監執行，乙○○欲收回票據，經
    由蕭天鈞至看守所面會，表示要收回全部票據，甲○○仍隱瞞和解之事，叫蕭天
    鈞到其事務所向其次女索取，惟祗取回剩餘之十三張票據，寄交乙○○，因尚有
    兩紙本票未收回，蕭天鈞數度追討，甲○○均諉稱在其事務所，俟尋獲後即還。
    迨七十五年三月十五日，甲○○刑滿獲釋，仍以上詞推諉。嗣溫博愛自國外來台
    ，遇乙○○、蕭天鈞並告知上開和解之事，蕭天鈞再找甲○○質問追討六十萬元
    。甲○○藉口是委託徵信社辦理，錢亦在徵信社處，難於收回，伊並未參與和解
    等詞作搪塞。至七十七年十二月十二日，始與乙○○和解，給付乙○○五十五萬
    元，另五萬元作為甲○○報酬。
五、案經乙○○於七十七年二月十三日訴請法務部調查局台北巿調查處移送臺灣台北
    地方法院檢察處檢察官偵查起訴。
    理  由
一、訊據上訴人即被告甲○○對於前開伊係執業律師收受乙○○之票據十五張，其中
    朱慧珠名義簽發之本票兩紙，面額各為一百萬元，經伊借用事務員張芳娟名義先
    後具狀聲請臺灣台北地方法院裁定准許強制執行，准許假扣押，伊自己籌款繳納
    擔保金卅三萬三千元，借用張芳娟名義具狀陳報法院，飭張芳娟導往執行查封，
    及嗣與朱慧珠和解，經張芳娟取回六十萬元支票，於七十四年十月卅日存入伊女
    王湘婷銀行帳戶，至七十七年十二月十二日與乙○○和解交付乙○○五十五萬元
    ，餘五萬元算作伊之報酬等情，供認不諱，惟否認具不法所有犯意，辯稱：「事
    先乙○○有拿出票據問我（如何討債），我告訴他這需提起民事訴訟，要繳訴訟
    費用。他就把票收起來，說要再考慮看看」、「在（七十四年）八月間，沈世賢
    拿了十幾張票給我，叫我幫忙討債，我一看就知道是乙○○的，我告訴他：：：
    乙○○不繳訴訟費用，所以沒有去討，沈就叫我看著辦，我說討到錢後怎麼辦？
    他說再說」、「收到朱慧珠的台銀支票六十萬元存入我女兒帳戶是不錯，因為第
    二天我就到看守所去了，來不及告訴乙○○」、「我後來有找人去問乙○○，六
    十萬元要如何分配？他的意思是全部都要。有欠公平，現在我已與他和解了」「
    這是誤會」暨乙○○、蕭天鈞於臺北市調查處之供詞前後分歧，既供稱是委託被
    告查詢票主債信，又稱係討回票款，而原審遽依委託被告查詢票主債信之供詞認
    定被告有罪，顯然違法云云。
二、經查：
    (一)乙○○將前揭十五張票據，託請蕭天鈞轉交被告保管，並請被告查詢票主債信
      ，研究有無獲償可能；被告嗣將其中朱慧珠簽發兩張面額各一百萬元本票暗中
      與朱慧珠以六十萬元和解，並由其事務員張芳娟出面取回六十萬元支票存入女
      兒王湘婷帳戶，未告知乙○○；事後蕭天鈞向被告索討票據，僅收回十三張寄
      還乙○○；嗣蕭天鈞迭次向被告催討上開另兩張朱慧珠之本票，被告一再諉稱
      尚在其事務所；嗣乙○○、蕭天鈞遇見溫博愛，始悉朱慧珠之兩張本票，早經
      被告以其事務所事務員張芳娟名義與朱慧珠和解，取走六十萬元，蕭天鈞再找
      被告追討六十萬元，被告又藉口係委託徵信社辦理，錢在徵信社，難於收回相
      搪塞等情，業經證人蕭天鈞於調查處證述綦詳（見偵卷十五至十八頁），在偵
      查、原審中復證陳如上（見偵卷三十六頁至三十八頁、五十八頁至五十九頁；
      原審卷第一０一頁至一０三頁），核與告訴人乙○○指訴情節相符（見偵卷二
      頁至七頁、三十五頁、三十六頁、五十七頁、五十八頁；原審卷第五十七頁至
      五十九頁；本院上訴卷七十二頁至七十三頁）。
    (二)又事實欄所載被告明知其事務員張芳娟非前開二張本票之債權人，仍借用張芳
      娟名義，具狀聲請對附表所示本票二紙裁定准許強制執行，具狀聲請假扣押朱
      慧珠之財產，具狀陳報已提供擔保金，均由張芳娟蓋章並送交法院，使臺灣台
      北地方法院民事庭法官或書記官將張芳娟係債權人之不實事項，分別記載於上
      開臺灣台北地方法院民事庭裁定及查封筆錄。以及由張芳娟出面與朱慧珠簽訂
      和解協議書，以本票二紙換回六十萬元之支票，於七十四年十月三十日存入被
      告之女兒王湘婷銀行帳戶兌現等情，不惟經被告供認屬實，即證人張芳娟亦證
      述：聲請狀、陳報狀係經伊蓋章送交法院，並由伊導引查封，出面和解，取回
      六十萬元依被告指示存入其女兒銀行帳戶無異（見原審卷七十八頁至八十頁；
      本院上訴卷七十四頁至七十六頁），且有朱慧珠本票及退票理由單影本各貳件
      附卷可稽（見偵卷二十一頁至二十二頁），復有和解協議書、六十萬元支票及
      彰化商銀王湘婷帳戶收入傳票影本各乙紙在卷為憑（見偵卷十九頁、二十頁、
      二十五頁），且有被告於七十四年九月八日書具證明書乙紙，證明朱慧珠清償
      票款民事事件，係伊本人借用張芳娟名義為債權人，一切實質法律關係，均與
      張芳娟無涉，此有證明書影本附卷可按（見偵卷十四頁），並為被告所是認。
      又本院調閱臺灣台北地方法院七十四年票字第一二一四七號、七十四年全字第
      三七四四號及七十年民執全字第二七九六號卷，雖上開卷宗因逾保存年限業經
      銷燬，此有臺灣台北地方法院北院錦料字第０九三０一００三二一號函在卷可
      稽（本院卷三十七頁），然此等卷宗既經本院上訴審調閱屬實，並提示被告辯
      論在案（本院上訴審卷九十五頁反面），前揭裁定等亦確係存在，則被告明知
      其事務員張芳娟非前開二張本票之債權人，使臺灣台北地方法院民事庭法官或
      書記官將此不實事項，分別記載於上開臺灣台北地方法院民事庭裁定及查封筆
      錄之犯行，應堪認定。
    (三)再者，被告倘真係為乙○○追償票款，則於發現朱慧珠有財力償還時，即應通
      知乙○○、蕭天鈞，由真正債權人乙○○出名具狀聲請及陳報，請求執行機關
      實現其債權，然被告竟捨此不由，以商借事務員張芳娟名義具狀之迂迴方式，
      聲請強制執行，並自繳三十三萬三千元擔保金，實有悖常情，復參諸告訴人乙
      ○○自臺北市調查處迄本院前審均稱，未授權被告處理其債權，僅請被告查詢
      票主債信，且被告未經其同意，即與朱慧珠以六十萬元和解等語（見偵卷第六
      頁至七頁、第三十六頁、第三十八頁背面；本院上訴卷第七十二頁），證人蕭
      天鈞亦於臺北市調查處及偵查中證述，乙○○並未同意被告處理前開二張本票
      ，追討票款係被告私自所為，被告係自行與人和解且未告知渠等此事等語（見
      偵卷第十六頁至十七頁、第三十七頁），顯見被告確係未受告訴人委託追償票
      據債權，並擅自以張芳娟名義聲請強制執行並與朱慧珠和解。又被告當時因另
      案妨害公務罪，經判處有期徒刑八月，除羈押折抵一０六日外，另於七十四年
      十月三十日入監執行，於七十五年三月十六日執行完畢出監，此有刑案紀錄簡
      覆表在卷可考（見原審卷第八頁、十頁），被告於服刑期間，仍可接見、通信
      ，其收到朱慧珠清償六十萬元，非不可通知蕭天鈞、乙○○，然於刑滿出監後
      ，仍隱瞞此事，一再以朱慧珠之本票尚在其事務所，俟找到後再退還搪塞，益
      徵其確有為自己不法所有之意圖而侵占前開二張本票，繼而侵占六十萬元和解
      款之犯行。至被告於本案起訴後，在七十七年十二月十二日與乙○○和解，由
      被告將五十五萬元返還乙○○，另五萬元充作被告之報酬，惟此僅係被告犯罪
      後之態度問題，尚難解免被告侵占之犯行。
    綜上所述，本案事證明確，被告聲請調閱台灣高等法院檢察署七十九年三月十六
    日檢彥紀收字第六八八０號聲請提起非常上訴意見書，即無必要，被告犯行堪以
    認定。
三、查被告係執業律師，為客戶調查所執票據票主債信，研究如何追索票款，為其業
    務上之行為，茲意圖為自己不法之所有，將因業務上保管乙○○之本票二紙（詳
    附表），據為己有，繼接續將和解所得票款六十萬元侵占入己，核犯刑法第三百
    三十六條第二項業務侵占罪。又被告明知其事務員張芳娟非前開二張本票之債權
    人，仍借用不知情之張芳娟名義，假冒為債權人，具狀聲請對本票准許強制執行
    ，聲請假扣押朱慧珠財產，陳報已提供擔保金，使臺灣台北地方法院民事庭法官
    或書記官將張芳娟係債權人之不實事項，分別記載於上開臺灣台北地方法院民事
    庭裁定及查封筆錄，自足以生損害於真正債權人乙○○與臺灣台北地方法院民事
    庭裁定之正確性，核被告所為，係犯刑法第二百十四條使公務員登載不實罪，其
    先後多次使公務員登載不實，時間緊接，觸犯構成要件相同之罪名，顯係基於概
    括之犯意為之，為連續犯，應以一罪論，並加重其刑。又被告使公務員登載不實
    與業務侵占二罪間，有方法、結果之牽連關係，應從一重之業務侵占罪處斷。被
    告利用不知情之張芳娟收取六十萬元和解支票，存入其女銀行帳戶，侵占入己，
    係屬間接正犯。公訴人認被告未得張芳娟同意，冒用其名義向台北地方法院聲請
    假扣押朱慧珠之房屋，依刑法第二百十條起訴，尚有未合，起訴法條應予變更（
    刑事訴訟法第九十五條第一款固規定，訊問被告應告以犯罪之嫌疑及所犯所有罪
    名，罪名經告知後，認為應變更者，應再告知。此項規定，固為被告在刑事訴訟
    程序上受告知之權利，旨在使被告能充分行使防禦權，故僅係法律之比較適用，
    其基本之犯罪事實仍然相同，本件有關使公務員登載不實部分，被告已為充分辯
    解，即非突襲性之裁判，既非突襲性裁判，自無礙被告之防禦權之行使）。又起
    訴書就被告明知其事務員張芳娟非前開二張本票之債權人，仍借用張芳娟名義，
    假冒為債權人，具狀向臺灣台北地方法院對聲請本票准許強制執行及具狀陳報已
    提供擔保金，使臺灣台北地方法院民事庭法官或書記官將張芳娟係債權人之不實
    事項，分別記載於上開臺灣台北地方法院民事庭裁定及查封筆錄部分，雖未經起
    訴，然與業務侵占部分有方法、結果之牽連關係，屬裁判上一罪，為起訴效力所
    及，應併予審判，附此敘明。
四、原審以被告罪證明確予以論罪科刑，固非無見，惟查被告明知其事務員張芳娟非
    前開二張本票之債權人，仍借用不知情之張芳娟名義，假冒為債權人，具狀聲請
    對本票准許強制執行，聲請假扣押朱慧珠財產，陳報已提供擔保金，使臺灣台北
    地方法院民事庭法官或書記官將張芳娟係債權人之不實事項，分別記載於上開臺
    灣台北地方法院民事庭裁定及查封筆錄，足以生損害於真正債權人乙○○與臺灣
    台北地方法院民事庭裁定之正確性，已如前述，原審漏未審酌，尚有未洽。被告
    上訴意旨，猶執前詞，否認犯行，指摘原判決不當，固無理由，惟原判決既有可
    議之處，自應由本院將原判決予以撤銷改判。爰審酌被告為執業律師，仍知法犯
    法，及其犯罪之動機、目的、手段、品行、智識程度、所生危害及已與告訴人和
    解之犯罪後態度等一切情狀，量處有期徒刑八月。惟被告犯罪時間在中華民國七
    十七年一月三十日以前，應依中華民國七十七年罪犯減刑條例第二條第一項第二
    款第三目、第四條第二項、第六條規定，減為有期徒刑四月。又被告犯罪時間亦
    在七十九年十月三十一日以前，應依中華民國八十年罪犯減刑條例第二條第一項
    第二款第三目、第四條第二項、第八條規定，再減為有期徒刑二月。（本件被告
    所犯業務侵占罪，其最重本刑為五年以下有期徒刑之罪，與中華民國七十七年罪
    犯減刑條例第八條、中華民國八十年罪犯減刑條例第十條規定不符，併此敘明。
    ）
據上論斷，應依刑事訴訟法第三百六十九條第一項前段、第三百六十四條、第二百九
十九條第一項前段、第三百條，刑法第五十六條、第三百三十六條第二項、第二百十
四條、第五十五條，中華民國七十七年罪犯減刑條例第二條第一項第二款第三目、第
四條第二項、第六條，中華民國八十年罪犯減刑條例第二條第一項第二款第三目、第
四條第二項、第八條，罰金罰鍰提高標準條例第一條，判決如主文。
本案經檢察官賴俊雄到庭執行職務。
中　　　華　　　民　　　國　　九十三　　年　　　五　　　月　　二十一　　日
                              臺灣高等法院刑事第二十四庭
                                  審判長法  官　陳　貽　男
                                        法  官  徐　世　禎
                                        法  官  李　世　貴
右正本證明與原本無異。
如不服本判決，應於收受送達後十日內向本院提出上訴書狀，其未敘述上訴之理由者
並得於提起上訴後十日內向本院補提理由書（均須按他造當事人之人數附繕本）。
                                        書記官　魏　汝　萍
中　　　華　　　民　　　國　　九十三　　年　　　五　　　月　　二十四　　日
附錄：本案論罪科刑法條全文
刑法第三百三十六條
對於公務上或因公益所持有之物，犯前條第一項之罪者，處一年以上七年以下有期徒
刑，得併科五千元以下罰金。
對於業務上所持有之物，犯前條第一項之罪者，處六月以上五年以下有期徒刑，得併
科三千元以下罰金。
前二項之未遂犯罰之。
刑法第二百一十四條
明知為不實之事項，而使公務員登載於職務上所掌之公文書，足以生損害於公眾或他
人者，處三年以下有期徒刑、拘役或五百元以下罰金。
